臺灣高雄地方法院民事判決　　　　　　　　　　　　九十三年度家訴字第一六三號
　　原　　　告　甲○○
　　被　　　告　乙○○
右當事人間確認婚姻無效事件，經本院於民國九十三年十二月三十日言詞辯論終結，
判決如下：
    主    　文
確認原告與被告間之婚姻無效。
訴訟費用由被告負擔。
    事實及理由
一、被告經合法通知，未於言詞辯論期日到場，核無民事訴訟法第三百八十六條各款
    所列情形，爰依原告之聲請，由其一造辯論而為判決。
二、原告起訴主張：原告於民國九十一年十一月二十二日間因經濟困難，貪圖新台幣
    （以下同）一萬元之酬勞，經由某不詳姓名之大陸女子高小姐媒介，充當人頭，
    前往大陸地區福建省福州市民政局與大陸地區女子即被告乙○○結婚，並辦妥結
    婚登記後，再由原告取得大陸地區相關文件，填具大陸地區人民進入台灣地區保
    證書，為被告辦理入台旅行證，並在台灣地區辦理結婚
    方式，申請被告入境台灣打工，惟被告於九十二年三月十三日入境台灣，並未與
    原告同住一處，亦無實質婚姻生活，隨即於翌（十四）日離開原告住處，不知去
    向，迄今未曾再與原告聯繫。兩造既無結婚之真意，僅係藉此使被告得來台工作
    ，則其間所成立之婚姻應屬無效等語，並聲明如主文所示。而被告經合法通知，
    既未到庭，亦未提出書狀作何聲明或陳述。
三、按民事訴訟法第五百六十八條第一項所定婚姻無效之訴與確認婚姻成立或不成立
    之訴，兩者不同。所謂確認婚姻不成立之訴，係主張無結婚之事實，而有婚姻之
    形式，至於婚姻無效之訴，則係主張有結婚之事實而其結婚行為無效而言，有最
    高法院八十六年度台上字第四八三號判決要旨足資參照。本件原告主張兩造已依
    大陸地區婚姻法之規定辦理結婚登記，並取得結婚證，復在我國為
    登記，而受雙方已經結婚之法律上推定，然雙方實無締結婚姻之合意，兩造婚姻
    之締結僅為使被告得藉此來台打工等情，參諸最高法院上揭判決意旨，自屬雖有
    結婚事實，但無結婚真意之婚姻無效問題，應依民事訴訟法第五百六十八條第一
    項規定提起確認婚姻無效之訴，合先敘明。
四、次按結婚或兩願離婚之方式及其他要件，依行為地之規定，台灣地區與大陸地區
    人民關係條例第五十二條第一項定有明文。本件被告為大陸地區人民，原告為台
    灣地區人民，兩造於大陸地區福建省福州市依據大陸婚姻法第七條之規定，向婚
    姻登記機關即福州市公證處為結婚登記，有業據原告提出
    記卡為證，並經本院依職權向高雄市左營區戶政事務所調取兩造辦理結婚登記之
    相關資料，有該戶政事務所九十三年十一月三日高市左戶字第○九三○○○八四
    八二號函附之結婚相關資料在卷可稽，足認兩造之結婚行為地即為大陸地區福建
    省福州市，依上開規定，本件兩造結婚是否合法有效，自應適用行為地即大陸地
    區之法律。經查：
(一)、中華人民共和國婚姻法第八條固規定：「要求結婚的男女雙方必須親自到婚姻登
    記機關進行結婚登記。符合本法規定的，予以登記，發給結婚證。取得結婚證，
    即確立夫妻關係。未辦理結婚登記的，應當補辦登記」，然而同法第五條亦規定
    ：「結婚必須男女雙方完全自願，不許任何一方對他方加以強迫或任何第三者加
    以干涉」，中華人民共和國民法通則第五十八條第一項第四款、第七款及同條第
    二項亦規定，惡意串通，損害國家、集體或者第三人利益之民事行為，或以合法
    形式掩蓋非法目的的民事行為均屬無效，且該無效的民事行為，從行為開始起就
    沒有法律約束力。另「申請婚姻登記的當事人不符合中華人民共和國婚姻法規定
    的婚姻登記條件，弄虛作假、騙取婚姻登記的，婚姻登記管理機關應當撤銷婚姻
    登記」、「無效或被撤銷的婚姻，自始無效」大陸居民與台灣居民婚姻登記管理
    暫行辦法第十三條、中華人民共和國婚姻法第十二條亦有明定。是以，關於結婚
    之身分行為，依行為地法即大陸地區法律之規定，雙方縱使已依上開中華人民共
    和國婚姻法第八條之規定辦理結婚登記，並取得結婚證，確立其間之夫妻關係，
    然該結婚之身分行為仍須在結婚之雙方當事人間均具有真實之結婚意思表示時，
    始為合法有效，否則若有意思表示不自由（即上開婚姻法第五條）、惡意串通（
    即上開民法通則第五十八條第四款）、合法掩飾非法（即上開民法通則第五十八
    條第七款）、作虛弄假（即上開婚姻登記管理暫行辦法第十三條）等情形，其所
    表彰結婚之意思表示之民事行為均屬無效，基於該無效之意思表示所締結之婚姻
    亦屬自始無效之婚姻。
(二)、本件原告主張兩造雖曾共同前往大陸地區福建省福州市登記結婚，並持其於大陸
    地區取得之結婚證明等相關文件，前往台灣地區戶政機關辦理結婚登記，然而兩
    造並無締結婚姻之合意，被告來台後亦未與原告共同生活等情，業經原告提出戶
    ，原告於九十三年三月十六日至高雄市政府警察局左營分局啟文派出所報案，原
    告並因涉犯刑法第二百十六條、第二百十條、臺灣地區與大陸地區人民關係條例
    七十九條第一項等罪，經臺灣高雄地方法院檢察署檢察官於九十三年七月二十六
    日以九十三年度偵字第一四○二○號為緩起訴處分確定，有原告提出之臺灣高雄
    地方法院檢察署九十三年度偵字第一四○二○號緩起訴處分書影本一份在卷可按
    ，本院復依職權向內政部警政署入出境管理局函查被告入出境紀錄及旅行證申請
    書等相關資料，查悉兩造婚後原告於九十二年一月十日為被告申請進入台灣地區
    旅行證獲准，被告於九十二年三月十三日入境台灣地區，迄今仍滯留台灣境內，
    有內政部警政署入出境管理局九十三年十一月二日境信雲字第○九三一一○四四
    ○○○號函在卷可稽，互核前揭證據資料足知，被告於九十二年三月十三日入境
    台灣地區後未曾與原告共同生活，原告並隨即於九十二年三月十六日向上開啟文
    派出所報案，嗣後並經檢察官為緩起訴處分，堪認兩造確無締結婚姻、共組家庭
    之真意。
(三)、綜上，本件兩造間既無締結婚姻之合意，僅係為使被告能順利來台打工而為結婚
    之虛偽意思表示，自該當於前揭大陸地區法令所稱「惡意串通」、「以合法掩飾
    非法」、「弄虛作假」之行為，兩造締結婚姻之行為即屬自始無效。惟兩造間因
    係之基礎事實所生之法律狀態得以確認判決之方式除去，足認原告有即受確認判
    決之法律上利益。從而原告訴請確認兩造間婚姻無效，為有理由，應予准許。
五、訴訟費用負擔之依據：民事訴訟法第七十八條。
中　　　華　　　民　　　國　　九十四　　年　　　一　　　月　　 十三 　　日
                              臺灣高雄地方法院家事法庭
　　　　　　　　　　　　　　　　　法      官 涂裕洪
右為正本，係照原本作成。
如不服本判決，應於送達後廿日內，向本院提出上訴狀。
中　　　華　　　民　　　國　　九十四　　年　　　一　　　月　　 十三 　　日
　　　　　　　　　　　　　　　　　法院書記官 張乃昇
